【裁判字號】    92,竹小,111
【裁判日期】    920521
【裁判案由】    履行契約
【裁判全文】
臺灣新竹地方法院民事判決  九十二年度竹小字第一一一號
    原      告  丙○○
    訴訟代理人  周臺生
    被      告  國泰人壽保險股份有限公司
    法定代理人  乙○○
    訴訟代理人  甲○○
                曾繁榮
右當事人間請求履行契約事件，本院判決如左：
    主    文
被告應給付原告新臺幣壹萬玖仟伍佰元。
訴訟費用新臺幣陸佰拾肆元由被告負擔。
本判決得假執行。但被告如於假執行程序實施前，以新臺幣壹萬玖仟伍佰元為原告供
擔保後，得免為假執行。
    事實及理由
一、原告訴之聲明：如主文第一項所示。
二、事實摘要：
  (一)原告主張：原告前於民國九十年十二月二十一日經由被告公司業務員徐珠華招
      攬為幼子曾宇陽( 民國九十年四月二十八日生 )投保被告「國泰鍾意終身壽險
      」保險契約，而因曾宇陽甫於九十年十二月七日至同年月十八日因急性支氣管
      發炎在行政院衛生署新竹醫院( 下稱：新竹醫院 )住院治療，原告乃據實填載
      上情於要保書告知事項欄內，嗣被告並未同意承保原告所投保之上開保險，且
      被告公司業務員徐珠華則告以三個月未生病再另行向公司投保送件。迨至九十
      一年三月間，被告公司業務員徐珠華即以電話與原告聯繫再次向被告投保事宜
      ，原告亦據實將幼子曾宇陽曾再至醫院看病，惟並未住院等情告知徐珠華，而
      因徐珠華當時言稱沒有關係，旋由徐珠華以原告名義逕自填寫九十一年三月十
      二日之要保書併簽名後再向被告投保「國泰鍾意終身壽險」、「國泰安護防癌
      終身健康保險附約」及「國泰新溫心住院日額醫療保險附約」等保險契約( 下
      稱：系爭保險契約 )，經被告同意承保後發給原告保險單。詎原告幼子即被保
      險人曾宇陽於九十一年五月十六日至同年月二十七日因病住院治療，及同年六
      月四日前往醫院就診後，向被告申請每日醫療保險金一千五百元，被告竟未依
      約給付。是原告在上開二次向被告投保時既有於要保書中記載被保險人生病住
      院原由，並無違反保險法第六十四條據實說明義務，而被告於審核過程有否查
      明與調閱被保險人之病歷，非原告之責，且被告握有審核權，猶歷經兩次投保
      審核始承保，其結果應由被告自負完全責任，始為適法，是被告謂原告申請理
      賠卻隱匿病情，其得解除契約云云，顯然無理。遑論新竹醫院九十一年十月二
      十八日新醫歷字第九一○七一四三號覆函亦就被保險人曾宇陽病情已明釋，且
      謂認定其氣喘應在兩歲以上，仍有呼吸喘鳴始能確定診斷，益證原告之子並未
      確認患有氣喘，是被告解除系爭保險契約實屬違法。從而，原告自得請求被告
      給付上開期間被保險人曾宇陽就診十三日之醫療保險金共計一萬九千五百元等
      情。
  (二)被告則以：原告於九十一年三月十二日係以其本人為要保人，其子曾宇陽為被
      保險人投保「國泰鍾意終身壽險」第0000000000號保險契約並附加
      「國泰安護防癌終身健康保險附約」個人型、三單位及「國泰新溫心住院日額
      醫療保險附約」日額一千元。嗣原告於九十一年六月七日檢具新竹醫院開立之
      診斷書提出申請醫療保險金，被告於九十一年六月二十七日始知悉其子於投保
      前罹患氣喘及發展障礙，遂經被告於九十一年七月十五日發函解除系爭保險契
      約。又原告於九十一年三月十二日投保系爭保險契約時，雖曾告知：「九十年
      十二月七日至九十年十二月十八日曾於新竹省立醫院因急性支氣管發炎，目前
      已恢復中」，惟對於其子曾於九十年十二月二十日因罹患氣喘及發展障礙於新
      竹醫院求診乙事隱匿不談，就氣喘及發展障礙疾病於保險公司之危險評估更甚
      於急性支氣管發炎，實有避重就輕之嫌，被告爰引保險法第六十四條規定予以
      解除契約並無不當。是原告違反保險契約之誠信原則，遺漏告知在先，被告依
      法解除系爭保險契約，並無不當等語資為抗辯，並請求駁回原告之訴，如受不
      利判決准供擔保免為假執行。
三、本院之判斷：
  (一)原告主張原告前於九十年十二月二十一日經由被告公司業務員徐珠華招攬，以
      其子曾宇陽為被保險人，向被告投保「國泰鍾意終身壽險」保險契約，而因曾
      宇陽甫於九十年十二月七日至同年月十八日因急性支氣管發炎在新竹醫院住院
      治療，原告乃將上情告知徐珠華，並由徐珠華填載於要保書告知事項欄內，惟
      被告並未同意承保原告所投保之上開保險。迨至九十一年三月間，被告公司業
      務員徐珠華即以電話與原告聯繫再次向被告投保事宜，並由徐珠華以原告名義
      逕自填寫九十一年三月十二日之要保書併簽名後再向被告投保系爭「國泰鍾意
      終身壽險」、「國泰安護防癌終身健康保險附約」及「國泰新溫心住院日額醫
      療保險附約」保險契約，經被告承保後發給原告保險單，同意給付每日醫療保
      險金一千五百元等情，既為被告所不否認，且提出國泰人壽保險單、國泰人壽
      保險股份有限公司人身保險九十一年三月十二日要保書、國泰鍾意終身壽險契
      約各一件附卷可稽，並據被告提出原告於九十年十二月二十一日投保上開保險
      契約時所填寫之要保書為憑，自堪信為真實。
  (二)至原告主張被保險人曾宇陽於九十一年五月十六日至同年月二十七日因病在新
      竹醫院住院治療，及同年六月四日前往新竹醫院就診，請求被告告支付每日醫
      療保險金一千五百元乙節，則為被告所拒，並以原告於投保時對被保險人曾宇
      陽於九十年十二月二十日因罹患氣喘及發展障礙於新竹醫院求診乙事隱匿不談
      ，違反保險法第六十四條據實告知義務，已據被告解除系爭保險契約等情抗辯
      ，是以本件所應審究者厥係原告於投保時有無違反保險法第六十四條未對於保
      險人之書面詢問據實說明情事，經查：
      １、按訂立契約時，要保人對於保險人之書面詢問，應據實說明；要保人故意
          隱匿，或因過失遺漏，或為不實之說明，足以變更或減少保險人對於危險
          之估計者，保險人得解除契約，其危險發生後亦同，既為保險法第六十四
          條第一項所明定。查原告向被告投保系爭保險契約時，係由被告公司業務
          員徐珠華代原告填寫九十一年三月十二日之要保書及代替原告簽署姓名乙
          節，業據證人徐珠華到庭結證綦詳，則徐珠華身為被告公司之保險業務員
          ，當知要保書內之詢問事項攸關被保險人之身體健康狀態，可供保險公司
          決定是否承保之重要判斷，且保險公司於承保後亦得以要保書內填載虛偽
          不實情事，爰依保險法第六十四條解除保險契約，是被告公司業務員徐珠
          華代原告填寫要保書後未再交予原告確認，即行代原告簽名，進而向被告
          申請投保，難謂原告對於被告之書面詢問，有故意隱匿情事，應堪認定。
      ２、按債務人之代理人或使用人，關於債之履行有故意或過失時，債務人應與
          自己之故意或過失負同一責任。但當事人另有訂定者，不在此限，此為民
          法第二百二十四條所明定。查證人徐珠華既到庭證述：「( 問：第一次談
          保險時原告有無向你說小孩生病要投保？ )答：她說她小孩才住院一個禮
          拜剛出院，我問她為何住院，她向我說感冒、支氣管炎，我說按照公司規
          定會去調病歷，需要一段等待時間，公司才會決定是否核保。」、「 (
          問：第一次的要保書是何人書寫？ )答：因原告表示她不會寫字，所以我
          就按照要保書的內容問原告，依她的意思書寫，寫後由她親自簽名。」、
          「( 問：第一次談保險時公司為何沒有核准？ )答：公司表示暫緩核保，
          三個月後再送件看看。」、「( 問：第二次是否有再去原告家招保？ )答
          ：第二次沒有去，因為第一次投保沒有過時，原告說保費先留著，等三個
          月過後再按原案送件，期間她並且打電話詢問是否可以投保。」、「( 問
          ：第二次的要保書是否原告自己簽的？ )答：不是，是我代她簽的，因她
          要我按原案送件。」、「( 問：第二次的要保書有無打電話向原告確認小
          孩健康狀況？ )答：有，我問原告小孩沒有問題，她說沒有問題。她並且
          交給我一份診斷書，證明十二月份住院沒有問題，我有送給公司。」「(
          問：填寫第二次要保書時有無問原告最近有無再帶小孩到醫院看病？ )答
          ：沒有，我是問她小朋友都好嗎、小孩有無生病，他說沒有。」、「我要
          退保費給她時有去原告家，她是有跟我說，小孩剛出院還要去門診幾次。
          」等語( 詳本院九十二年五月二日言詞辯論筆錄 )，已就其知悉原告第一
          次向被告投保時被保險人曾宇陽甫因支氣管炎生病住院，嗣後仍須門診治
          療，而其為原告辦理第二次投保時雖曾詢問被保險人之健康狀態，經原告
          告以小孩沒有問題，惟其並未詢問被保險人最近是否曾因生病接受醫師治
          療等情，予以證述明確，是證人徐珠華既受雇於被告公司，衡之常情，應
          無刻意偏袒原告之理，堪認證人徐珠華上開證詞，應無杜撰不實之處。是
          證人徐珠華明知原告子女曾宇陽於第一次向被告投保前甫因急性支氣管炎
          曾於新竹醫院住院治療七日後仍須返回醫院接受門診治療，卻未於第二次
          代原告向被告投保填寫要保書前再就要保書內記載『被保險人最近二個月
          是否曾因受傷或生病接受醫院治療、診療或用藥』乙事明確詢問要保人即
          原告，即逕行在要保書就該事項勾填『否』部分，則證人徐珠華未詢問原
          告要保書之重要內容，即行填寫要保書，顯有重大之過失，要屬無疑。至
          原告雖於徐珠華填寫第二次要保書時告知徐珠華其子沒有問題等語，惟原
          告主觀認其子曾宇陽雖曾至醫院看診，卻未住院治療，身體健康狀態應無
          問題，亦無違常理。從而，被告主張原告未據實填寫要保書上開事項，有
          違反保險法第六十四條據實告知義務等語，尚難採信，是被告就其代理人
          徐珠華之過失，自應負責任，亦堪認定。
      ３、再被告雖辯稱原告對其子曾宇陽於投保前因罹患氣喘在新竹醫院求診乙事
          隱匿不談，有違反保險法第六十四條據實告知之義務等語，並提出曾宇陽
          於新竹醫院看診之病歷紀錄資料附卷可稽，惟為原告否認其有故意隱匿被
          保險人曾宇陽於新竹醫院看診之身體健康狀態，陳稱：其於第一次投保時
          ，即有於要保書內告以曾宇陽於九十年十二月七日至十八日因急性支氣管
          發炎曾於新竹醫院住院治療等情，而經本院函詢新竹醫院被保險人曾宇陽
          是否患有氣喘乙事，經新竹醫院函覆：曾宇陽因細支氣管炎住院及門診治
          療共六次( 九十年十二月七日、九十一年一月二日、九十一年二月四日、
          九十一年三月十一日、九十一年五月十六日、九十一年六月四日 )，若幼
          童於兩歲前有三次以上細支氣管炎，合併有家族史則懷疑有氣喘的體質，
          但要認定其為氣喘應在兩歲以上，仍有呼吸喘鳴才能確定診斷，既有新竹
          醫院九十一年十月二十八日新醫歷字第九一○七一四三號函一件附卷可稽
          。且經本院再次詢問新竹醫院於九十一年一月二日在被保險人曾宇陽病歷
          紀錄資料記載『「 INFANTILE  ASTHMA」未明示之氣喘未提及氣喘積重』
          之病症是否判斷該名病患有氣喘或疑似氣喘？又所開予曾宇陽治療的藥物
          是否係治療氣喘之物品？有無告知病童家屬該病患因有氣喘的體質須加以
          特別注意等情，亦經該院函覆：病童曾宇陽於九十一年一月二日至該院門
          診就診，當時為八個月大兒童已住院兩次，此次為第三次喘咳診斷為急性
          細支氣管炎，因其症狀及頻率皆懷疑其為氣喘病人，但一般兒童在兩歲前
          有喘咳不能依此確定其為氣喘。又手提噴霧器及氧氣口罩、蒸氣吸入等，
          皆可用於痰多、有呼吸困難的病童，並非專為氣喘用藥，而MEPTIN則為氣
          管擴張劑，使用於氣喘病人，因病童疑似氣喘故給予上述藥物。九十一年
          五月二十七日出院診斷為R\OASTHMA ，只表示高度懷疑其氣喘病童，在住
          院或門診也是向病童家屬表示，其氣管較敏感應注意環境中的過敏原，例
          如煙味、毛、濕氣等，亦有新竹醫院九十二年三月二十一日新醫歷字第九
          二○一九五六號函一件附卷為憑。是依上開新竹醫院函覆資料，可知幼童
          要認定其為氣喘應在兩歲以上，仍有呼吸喘鳴才能確定診斷，則被保險人
          曾宇陽既係九十年四月二十八日出生，於上開時日前往新竹醫院就診時既
          未滿二歲，即難認定被保險人曾宇陽罹患有氣喘，且該院於看診時既僅對
          原告表示被保險人曾宇陽氣管較敏感應注意環境中的過敏原，亦無告知原
          告被保險人曾宇陽有氣喘病症，則原告顯難知悉被保險人曾宇陽罹患有氣
          喘，即難認原告未於要保書告知被保險人曾宇陽因患有氣喘疾病，接受醫
          師治療或用藥乙事，有違反保險法第六十四條據實說明之情。從而，被告
          執原告知悉被保險人曾宇陽於投保前罹有氣喘病症，卻未於投保時據實告
          知為由，依保險法第六十四條解除系爭保險契約，顯屬無據。
  (三)從而，原告既不知悉被保險人曾宇陽罹患有氣喘，即難認原告未於要保書告知
      曾宇陽因患有氣喘疾病，接受醫師治療或用藥乙事，有違反保險法第六十四條
      據實說明之義務。且系爭保險契約之要保書由被告公司業務員徐珠華代原告填
      寫時，既未就要保書內記載『被保險人最近二個月是否曾因受傷或生病接受醫
      院治療、診療或用藥』乙事明確詢問要保人即原告，即逕行在要保書就該事項
      勾填『否』部分，則證人徐珠華未詢問原告要保書之重要內容，即行填寫要保
      書，顯有重大之過失，而應由被告就其代理人徐珠華之過失，負其責任。遑論
      被告公司業務員徐珠華填寫要保書及簽名後，既未再交予原告確認，即持向被
      告申請投保，難謂原告對於被告之書面詢問，有故意隱匿情事。是原告基於系
      爭保險契約約定條款，請求被告給付被保險人曾宇陽於上開時間就診十三日之
      醫療保險金共計一萬九千五百元，即無不合，應予准許。
四、本件係為被告敗訴之小額訴訟判決，應依職權宣告假執行，並於裁判時確定其訴
    訟費用額。又被告陳明願供擔保，聲請宣告免假執行，核無不合，爰酌定相當之
    擔保金額宣告之。
五、據上論結，原告之訴為有理由，依民事訴訟法第四百三十六條之二十三、第四百
    三十六條第二項、第三百八十五條第一項前段、第七十八條、第三百九十二條、
    第四百三十六條之二十、第四百三十六條之十九，判決如主文。
中      華      民      國    九十二    年      五      月    二十一    日
                                  臺灣新竹地方法院新竹簡易庭
~B法      官  王佳惠
右為正本係照原本作成。
如對本判決上訴，非以其違背法令為理由不得為之，且須於判決送達後廿日內以上訴
狀記載上訴理由向本院提出上訴狀。
~B法院書記官  林淑瑜
中      華      民      國    九十二    年      五      月    二十二    日
~F0
~T40
附表
項目                  金額( 新臺幣 )                備註
第一審裁判費用        二百一十六元                  由原告預納。
第一審送達費用        四百一十八元                  由原告預納。
合計                  六百三十四元


司法院資訊處製作；財團法人民間司法改革基金會備份。
